【裁判字號】    95,上易,171
【裁判日期】    950425
【裁判案由】    詐欺
【裁判全文】
臺灣高等法院臺中分院刑事判決         95年度上易字第171號
上  訴  人
即  被  告  丁○○
選任辯護人  洪崇欽  律師
上  訴  人
即  被  告  丙○○
選任辯護人  宋永祥  律師
            陳芝荃  律師
上列上訴人因詐欺案件，不服臺灣臺中地方法院94年度易字第28
6號，中華民國94年12月22日第一審判決 （起訴案號：臺灣臺中
地方法院檢察署93年度偵緝字第264號、93年度偵字第20310號）
，提起上訴，本院判決如下：
    主  文
上訴駁回。
    事  實
一、緣丁○○與丙○○為好友，丁○○於民國八十五年間，因涉
    嫌重利案件，經法務部調查局臺中市調查站移送臺灣臺中地
    方法院檢察署，由吳文忠檢察官承辦，丁○○明知其與吳文
    忠檢察官及法院人員並無私交，竟基於意圖為自己不法所有
    之概括之犯意，對外訛稱與吳文忠檢察官及法院人員關係良
    好，可使人所涉案件官司不被判刑，使人因急於擺脫官司心
    理而陷於錯誤，藉以詐取相關活動官司費用從中牟利，而為
    下列行為：
（一）丙○○於八十六年四月（起訴書誤載為三月）間，在李金
      坤於臺中市○○路所開設之金星樓酒家，知悉乙○○與甲○○姊弟二人因流氓感訓案件，業經原審於八十六年三月
      二十八日以八十六年度感裁字第十七號裁定交付感訓處分
      ，竟基於與丁○○共同意圖為自己不法所有之犯意聯絡，
      介紹乙○○與甲○○認識丁○○，由丁○○、丙○○向乙○○與甲○○訛稱：丁○○與檢察官及法院人員都很熟，
      每個星期一起打高爾夫球，可代為關說擺平官司，但需要
      新臺幣（下同）一百五十萬元之活動費用云云，使乙○○
      、甲○○陷於錯誤，信以為真，遂於八十六年五月八日向
      其母親石陳錦粉商借一百二十萬元匯至甲○○位於臺中市
      第六信用合作社水湳分社（現改制為臺灣新光商業銀行水
      湳分行）之帳戶，由甲○○於同日提領一百零五萬元，再
      自行湊足至一百三十五萬元後，與丁○○、丙○○相約於
      臺中市○區○○街之某泡沫紅茶店見面，由乙○○、甲○○當場交付現金一百三十五萬元予丙○○、丁○○，並約
      定餘款十五萬元待乙○○、甲○○經法院裁定不付感訓處
      分確定時再給付。嗣乙○○、甲○○之流氓感訓案件於八
      十六年五月九日在臺灣高等法院臺中分院開庭後，仍經該
      院於八十六年七月三十一日以八十六年度感抗字第二五號
      將乙○○、甲○○提起之抗告予以駁回，乙○○、甲○○
      始知受騙，並向丙○○要求退款，惟丁○○遲至八十六年
      九月十二日，才在戊○○（戊○○的姑姑嫁給丙○○之父
      親，戊○○的姑姑與丙○○間是屬於一親等之直系姻親關
      係，戊○○與丙○○間則無血親或姻親之關係）位於臺中
      縣神岡鄉之工廠內，交付現金五十九萬元及由其前岳父林
      清照所開立到期日八十六年九月十二日、面額四十一萬元
      、票號IB0000000號、帳號 1109-3號、付款人臺中市第八
      信用合作社西屯分社（現改制為誠泰商業銀行公益分行）
      之支票一張給丙○○，然丙○○自行留下其中現金二十五
      萬元後，僅將現金三十四萬元及面額四十一萬元之支票，
      共七十五萬元，在臺中市○○路金星樓酒家交給乙○○，
      計丁○○仍未將三十五萬元返還、丙○○仍取得二十五萬
      元。迄至九十三年間丁○○經通緝到案，乙○○於九十三
      年八月十一日出庭作證後，要求丙○○清償剩餘款項，丙○○方於九十三年十一月八日償還乙○○二十萬元，並於
      本案經檢察官提起公訴後，於九十四年三月六日再與乙○○約定分別於九十四年五月十日、同年月三十一日償還五
      萬元、二十五萬元予乙○○。
（二）丁○○於民國八十六年五月間，經丙○○介紹認識戊○○
      、陳曾麗貞夫婦，知悉戊○○經營之明昇模業股份有限公
      司已有負債，將來可能涉及訴訟，竟承前開意圖為自己不
      法之所有之概括犯意，先向戊○○、陳曾麗貞夫婦佯稱與
      臺灣臺中地方法院檢察署之吳姓檢察官很熟，可代為擺平
      官司，但需十萬元供予聚餐聯絡感情之用云云，使戊○○
      、陳曾麗貞夫婦陷於錯誤，而於八十六年六月間某日，在
      臺中縣潭子鄉○○路○段一二二巷六弄四七號住處，依丁○○所言交付現金十萬元；嗣於八十六年六月間，丁○○
      再佯以吳檢察官正在偵辦其所涉債務糾紛，需四十五萬元
      保證金，請戊○○夫婦借款支應云云，致戊○○、己○○○誤信丁○○所言為真，基於互惠以便丁○○將來代為解
      決司法訴訟問題之考量，而分別於八十六年六月十三日、
      八十六年六月十七日，由戊○○之阿姨林廖燕在泛亞商業
      銀行中清分行所開設帳戶，分別匯款二十萬元、二十五萬
      元至丁○○位於華南商業銀行北臺中分行帳號0000000000
      00號帳戶內。詎丁○○取得上開款項後，即避不見面，戊○○、陳曾麗貞夫婦始知受騙。
二、案經丙○○就丁○○所涉案情提出告發及臺灣臺中地方法院
    檢察署檢察官自動檢舉偵查起訴。
    理  由
壹、有罪部分：
一、訊據被告丁○○、丙○○對於被告丁○○是透過被告丙○○
    之介紹而認識證人乙○○、甲○○姊弟及戊○○、己○○○
    夫婦，乙○○、甲○○曾於八十六年五月八日在臺中市○區
    ○○街某泡沫紅茶店，因流氓感訓案件一事交付金錢，暨證
    人戊○○、己○○○夫婦分別於八十六年六月十三日、八十
    六年六月十七日，由案外人林廖燕自泛亞商業銀行中清分行
    所開設帳戶匯款二十萬元、二十五萬元至被告丁○○位於華
    南商業銀行北臺中分行帳號000000000000號帳戶內等情不諱
    ，並經證人乙○○、甲○○、戊○○、己○○○到庭證述明
    確，且有泛亞銀行匯出匯款回條聯二紙在卷可稽，惟均否認
    有何詐欺取財之犯行，被告丁○○辯稱：其是告訴乙○○、
    甲○○可代為選任律師擔任辯護人，因其聽朋友說有一個律
    師可幫忙打這種官司，是從頭到尾包到底處理完畢，費用比
    較高，其並沒有向乙○○、甲○○表示其與檢察官及法院人
    員都很熟，而乙○○、甲○○將錢交給丙○○後，丙○○僅
    轉交其中一百萬元給其，其隨即去請劉進堂律師擔任乙○○
    、甲○○之辯護人，但劉進堂律師不接流氓感訓案件，所以
    其在一個禮拜後，就將所收到的一百萬元，以現金五十九萬
    元及一張由其前岳父林清照所開立當日到期而面額四十一萬
    元之支票交給丙○○，並沒有私吞半毛錢，另在八十六年六
    月間，並無自戊○○、己○○○處取得十萬元，嗣因其前經
    營地下錢莊遭白蜜、陳順德倒債三、四千萬元，白蜜、陳順
    德為求脫產，虛偽將對楊宗哲之抵押債權讓與李林美華，其
    為求取回債權，才向戊○○、己○○○夫婦借款四十五萬元
    作為對楊宗哲、李明慧等人提起偽造文書告訴打官司之費用
    ，後來因該債權無法取回，戊○○、己○○○又搬遷，才無
    法將四十五萬元之借款還給戊○○、己○○○云云；被告丙○○辯稱：丁○○說他跟法院很熟，可以幫乙○○、甲○○
    介紹律師，代為擺平官司，費用需要一百五十萬元，其信以
    為真，所以介紹乙○○、甲○○與丁○○認識，乙○○、甲○○交給其一百二十五萬元，其全部拿給丁○○，後來丁○○無法委任律師，就退還其九十萬元，其到底是拿九十萬元
    或七十五萬元還給乙○○，其現在已經忘記了，然縱其在轉
    交金錢過程有私吞款項，應僅負侵占罪責，其並無與丁○○
    共同詐欺乙○○、甲○○之意云云。惟查：
（一）被告二人共同詐欺證人乙○○、甲○○部分：
  １、證人乙○○於原審九十四年八月十二日審理時到院證述：
      其與李金坤合夥開設酒家，而丙○○與李金坤很熟，其於
      八十六年間因流氓感訓案件在法院開過一次庭，嗣再接到
      感訓案件的傳票時，在上開酒家的辦公室遇到丙○○，丙○○知悉其有流氓感訓案件後，向其表示他有一位朋友丁○○很有辦法，在法院裡面與檢察官都很熟，只要一百五
      十萬元就可以擺平，可將其所犯另一個妨害自由已被判有
      期徒刑四月的案件弄掉，這樣治安法庭的案件就不用被判
      感訓處分；後來在交錢的十幾天前，在丙○○家中，由其
      與甲○○、丙○○、丁○○一起談，丁○○表示其與裡面
      的檢察官很熟，常和檢察官一起打高爾夫球，已約好該星
      期天要去打高爾夫球，在打球時會向檢察官就這個案件說
      情，因當時其已經要上治安法庭開庭了，很緊張，丁○○
      既然說他有辦法讓這個案子沒有事情，其就因這樣的目的
      而給錢等語綦詳；於原審九十四年十一月七日審理時亦證
      述：丙○○說有個朋友很厲害，有辦法解決官司，就介紹
      其認識丁○○，丁○○說跟裡面的檢察官很熟，每個星期
      和那個人打高爾夫球，而且丙○○也說這是真的，其因為
      有案所以很緊張，就信以為真等語明確。證人甲○○於本
      院九十四年十一月七日審理時也到院證述：因其有官司，
      丁○○說可以把官司判輕或無罪，其有問丁○○要如何做
      ，丁○○說其不用知道的很清楚等語無訛。而證人乙○○
      、甲○○確有因賭博等案件於八十五年五月十五日經原審
      以八十四年度訴字第二七三八號判處乙○○有期徒刑一年
      ，甲○○有期徒刑十月，其餘被訴部分無罪，經提起上訴
      後，經臺灣高等法院臺中分院於八十六年十二月三日以八
      十五年度上訴字第一四七二號就乙○○、甲○○所犯賭博
      罪均判處有期徒刑十月，妨害自由罪均判處有期徒刑六月
      ，定應執行刑為有期徒刑一年二月確定，並因檢肅流氓條
      例經原審於八十六年三月二十八日以八十六年度感裁字第
      十七號裁定交付感訓處分，提起抗告後，經臺灣高等法院
      臺中分院於八十六年七月三十一日以八十六年感抗字第二
      五號裁定抗告駁回確定等情，有證人乙○○、甲○○之臺
      灣高等法院被告行止速查表各一份在卷可憑，可見證人乙○○、甲○○所言因有感訓案件而交付金錢給被告丁○○
      、丙○○一節，所言非虛。再者，被告丙○○於原審九十
      四年八月十二日以證人身分具結後證稱：其去李金坤在臺
      中市○○路所開設之金星樓酒家的辦公室，與乙○○聊天
      時，乙○○提起她有治安案件的問題，其向她說有一個朋
      友叫世明，可能有辦法替她打這個官司，後來就約在向上
      路一家泡沫紅茶店，介紹乙○○與丁○○認識，經過二次
      的商談，一起討論這個官司的問題，丁○○說他跟法院很
      熟，要擺平這個官司要一百五十萬元等語；於九十四年十
      一月七日審理時復以證人身分具結證述：因丁○○曾對其
      說他跟吳文忠檢察官很熟，所以其告訴乙○○、甲○○說
      丁○○與法院的吳檢察官很熟等語屬實。綜合證人乙○○
      、甲○○、丙○○之說詞，可知被告丁○○、丙○○確均
      有對外向證人乙○○、甲○○表示：丁○○與吳文忠檢察
      官及法院人員很熟，可代為擺平官司，讓乙○○、甲○○
      不付感訓處分之事甚明。
  ２、證人乙○○、甲○○之檢肅流氓案件，於八十六年一月三
      十一日經臺中市警察局移送後，經原審以八十六年度感裁
      字第十七號於八十六年三月四日開庭，於八十六年三月二
      十八日裁定交付感訓處分，於八十六年四月二日將裁定正
      本送達證人乙○○、甲○○，經證人乙○○、甲○○於八
      十六年四月九日提起抗告後，臺灣高等法院臺中分院以八
      十六年度感抗字第二五號受理，嗣於八十六年五月九日開
      庭，並於八十六年七月三十一日裁定抗告駁回確定，並分
      別於八十六年八月十四日、同年月十一日送達證人乙○○
      、甲○○等情，業經原審調取上開檢肅流氓條例案件所有
      卷宗核閱屬實。審之證人乙○○於原審審理時證述：於八
      十六年間因流氓感訓案件在法院開過一次庭，嗣再接到感
      訓案件的傳票時，在上開酒家的辦公室遇到丙○○，在交
      錢的十幾天前，在丙○○家中，由其與甲○○、丙○○、
      丁○○一起談，交錢時，管訓案件一審已經裁定，是抗告
      到二審時才交錢，錢有部分是向其母親石陳錦粉借的，其
      另外再湊足一百三十五萬元後交給丙○○、丁○○等語明
      確；而證人甲○○於九十四年十一月七日原審審理時證述
      ：交錢時，管訓案件一審已經裁定，是抗告到二審時才交
      錢，在八十六年五月八日，其母親石陳錦粉由彰化市第十
      信用合作社提款一百二十萬元匯至其位於彰化市第十信用
      合作社之帳戶，其取款當日即在臺中市○區○○街某泡沫
      紅茶店交給丙○○、丁○○等語無訛。觀之案外人石陳錦
      粉於彰化市第十信用合作社所開設帳戶，於八十六年五月
      八日上午十時十七分許提款一百二十萬元，並於同日上午
      十時二十一分許匯款至證人甲○○位於臺中市第六信用合
      作社水湳分社，由證人甲○○於同日提領現金一百零五萬
      元等情，有彰化第十信用合作社九十四年十月五日（94）
      彰十信合字第1029號函附存案外人石陳錦粉上開帳戶之存
      款帳卡明細表一份、九十四年十月二十五日（94）彰十信
      合字第1088號函附存摺存款取款憑條、匯款／發退匯申請
      書各一份，及臺灣新光商業銀行水湳分行九十四年十一月
      十八日（九十四） 新光銀水字第183號函附甲○○帳戶之
      存摺類往來明細表一份存卷可佐，是由證人乙○○、甲○○所為證言對照上開卷附卷證資料，應可認定被告丙○○
      、丁○○是在證人乙○○、甲○○收到原審裁定交付感訓
      處分後，臺灣高等法院臺中分院開庭前，於八十六年四月
      間某日施用詐術使證人乙○○、甲○○陷於錯誤，而於臺
      灣高等法院臺中分院於八十六年五月九日開庭前一日，即
      八十六年五月八日交付款項無訛。
  ３、被告丁○○向證人乙○○、甲○○索取一百五十萬元之活
      動費用後，於八十六年五月八日相約在臺中市○區○○街
      某泡沫紅茶店，由證人由乙○○、甲○○當場交付現金一
      百三十五萬元給被告丙○○、丁○○，並約定餘款十五萬
      元待證人乙○○、甲○○經法院裁定毋庸交付感訓處分確
      定時再給付，丙○○收受後，將一百三十五萬元全部交予
      予被告丁○○等情，業據證人乙○○、甲○○於原審審理
      時證述屬實，而被告丙○○於原審九十四年八月十二日審
      理時，以證人身分具結證稱：「第一次是談好一百五十萬
      元，第二次是交錢，第二次乙○○有拿一百三十五萬元出
      來，因為乙○○和我是朋友，和丁○○不熟，所以乙○○
      直接把錢拿給我，我直接又把錢交給丁○○」等語明確，
      核與被告丙○○於八十六年十二月四日於法務部調查局臺
      中市調查站調查時指稱：「乙○○、甲○○治安法庭案子
      ，經我的手轉給他（指丁○○）一百三十五萬元，事後未
      辦妥，退還一百萬元，另三十五萬元未還」等語相符，足
      顯被告乙○○、甲○○於八十六年五月八日確係交付一百
      三十五萬元給被告丙○○，再由被告丙○○將一百三十五
      萬元交給被告丁○○。是被告丁○○辯稱：其只有收到一
      百萬元云云，被告丙○○辯稱：乙○○、甲○○只有交付
      一百二十五萬元云云，均無可採。
  ４、嗣證人乙○○、甲○○之檢肅流氓案件，經臺灣高等法院
      臺中分院於八十六年七月三十一日裁定抗告駁回確定，並
      分別於八十六年八月十四日、同年月十一日收受裁定正本
      後，被告丁○○才於八十六年九月十二日在證人戊○○位
      於臺中縣神岡鄉之工廠內，交付現金五十九萬元及由其前
      岳父林清照所開立到期日八十六年九月十二日、面額四十
      一萬元、票號IB0000000號、帳號 1109-3號、付款人臺中
      市第八信用合作社西屯分社之支票一張，合計為一百萬元
      給被告丙○○等情，業據被告丁○○於原審九十四年四月
      七日行準備程序時坦承：其交一百萬元給被告丙○○的那
      天，本來帶六十萬現金去，而且在前一晚已開立好發票人
      為林清照、面額為四十一萬元的支票，但其要回高雄探視
      女兒開刀，所以需要一萬元費用，所以在丙○○表哥戊○○在神岡鄉所開鐵工廠，交給丙○○現金五十九萬元及當
      日到期之面額四十一萬元的支票等情不諱；而被告丙○○
      於原審九十四年四月七日行準備程序時坦承：丁○○說沒
      有辦法委任律師，就退款，其中有部分是現金，有部分是
      支票等語，於原審九十四年八月十二日審理時以證人身分
      具結證述：其是拿到大墩路金星樓酒家給乙○○等語屬實
      。審之案外人林清照上開帳戶確有於八十六年九月十二日
      開立面額四十一萬元之支票，並由李金坤提示兌領該張支
      票等情，有誠泰商業銀行公益分行九十四年十月十七日誠
      泰銀公益字第 9401188號函附案外人林清照上開帳戶之支
      票存款對帳單一份、九十四年十一月七日誠泰銀公益字第
      940127號函附上開支票正反面影本一份，及臺灣新光銀行
      水湳分行九十四年十一月二十四日（九十四）新光銀水字
      第191 號函附案外人李金坤之存摺類往來明細表一份存卷
      可參，可知被告丁○○係遲至八十六年九月十二日方交付
      一百萬元予被告丙○○，此當是因證人乙○○、甲○○業
      經法院裁定送感訓處分確定，向被告丁○○、丙○○追討
      所交付之一百三十五萬元，被告丁○○不得已才返還一百
      萬元甚明。是被告丁○○辯稱：其於收到乙○○、甲○○
      所交付的款項後，於一個禮拜內，因無法委任律師，就退
      還一百萬元云云，顯與事實不符而無可取，益徵被告丁○○經證人乙○○催討還款後，仍未將證人乙○○、甲○○
      所交付一百三十五萬元之其中三十五萬元返還無訛。
  ５、被告丙○○雖辯稱：丁○○只有交還給其九十萬元云云。
      惟此不僅與被告丁○○前後所為：事後交給被告丙○○現
      金五十九萬元及面額四十一萬元之支票，共一百萬元之一
      致陳述不符，亦與被告丙○○自己於八十六年十二月四日
      法務部調查局臺中市調查站調查時指稱：丁○○事後沒辦
      妥，退還一百萬元，另三十五萬元未還等語，及被告丙○○於原審九十四年十一月七日審理時陳稱：丁○○好像是
      退還一百萬元等語，不相符合，審之被告丙○○於八十六
      年十二月四日提出檢舉時，目的既在舉發真相，該時所述
      應與事實較為貼近。是被告丙○○上開辯解，顯係事後避
      重就輕之詞。
  ６、被告丙○○復辯稱：其到底是拿九十萬元或七十五萬元還
      給乙○○，現在已經忘記了云云。證人乙○○迭於九十四
      年八月十二日、九十四年十一月七日原審審理時均證述被
      告丙○○僅還給其七十五萬元等語，與其在九十三年八月
      十一日偵訊時證述情節相符，且核被告丙○○於九十四年
      八月十二日以證人身分具結後亦證稱：其拿七十五萬元到
      大墩路那家金星樓酒家給乙○○等語，顯見被告丙○○於
      收到被告丁○○交還之一百萬元後，僅將其中七十五萬元
      還給被告乙○○，而仍私取其中二十五萬元甚明。
  ７、被告丁○○、丙○○另辯稱：丁○○是向乙○○、甲○○
      表示其聽朋友說有一個律師可幫忙打這種官司，其可代為
      選任律師擔任辯護人，從頭到尾包到底處理完畢，費用比
      較高云云。惟觀之證人乙○○、甲○○及被告丙○○以證
      人身分所為之證詞，可知被告丁○○均是以其與吳檢察官
      及法院人員很熟云云的說辭，讓證人乙○○、甲○○交付
      一百三十五萬元，其過程均無提到被告丁○○可代證人乙○○、甲○○選任律師而費用需一百五十萬元等情甚明；
      再審之本件案發時委任律師一個審級的酬金通常為一件五
      萬元，被告丁○○索取一百五十萬元，高出一般律師酬金
      之行情過高，甚且自八十六年五月八日收取一百三十五萬
      元後，至八十六年九月十二日還款一百萬元止，被告丁○○從未替證人乙○○、甲○○之流氓感訓案件選任任何一
      位律師擔任辯護人等情，已據原審調取上開檢肅流氓條例
      案件所有卷宗審閱無誤，顯見被告丁○○收取一百三十五
      萬元，並非單純代聘律師之費用，是被告丁○○上開辯解
      ，係屬事後狡卸之詞，被告丙○○辯稱：丁○○說他跟法
      院很熟，可以幫乙○○、甲○○介紹律師，代為擺平官司
      ，費用需要一百五十萬元云云，應係迴護被告丁○○之詞
      ，均委無足採。
  ８、被告丙○○又辯稱：丁○○說他跟法院很熟，其信以為真
      ，並無與丁○○共犯詐欺之意，縱其在轉交金錢過程有私
      吞款項，應僅負侵占罪責云云。然被告丙○○於八十六年
      間前，有曾於六十六年間有涉有殺人案件，於六十七年間
      涉有公共危險案件，於七十四年間涉有槍砲彈藥刀械管制
      條例案件，於八十二年間涉有恐嚇案件，於八十五年間涉
      有擄人勒贖案件一節，有被告丙○○之臺灣高等法院被告
      全國前案紀錄表一份存卷可查，且被告丙○○於原審九十
      四年十一月七日審理時自承：其所涉擄人勒贖案件被判無
      罪，並無花錢擺平官司等情甚明，而被告丙○○自承於八
      十六年七月以前，曾經營照相製版、鐵工廠及三溫暖等業
      務，有其於八十六年十二月四日法務部調查局臺中市調查
      站製作之檢舉筆錄一份在卷可參，顯見被告丙○○並非無
      知且毫無涉訟經驗之人，是其所為「其誤信丁○○上開說
      詞為真」云云之辯解，顯與常情不符；再者，被告丙○○
      於收受證人乙○○、甲○○所交付之一百三十五萬元後，
      於被告丁○○交還一百萬元時，猶再私吞其中二十五萬元
      ，餘數才予以返回等情，已如前述，更徵被告丙○○確有
      與被告丁○○共同詐欺證人乙○○、甲○○之犯行。
  ９、綜上所述，被告丁○○、丙○○共同施用詐術，使證人乙○○、甲○○陷於錯誤，而交付一百三十五萬元之犯行，
      事證明確，洵堪認定。
（二）被告丁○○詐欺證人戊○○、己○○○部分：
  １、證人己○○○於原審九十四年十月三日審理時證述：其於
      八十六年間曾拿十萬元給丁○○等語；證人戊○○於原審
      九十四年十一月七日審理時亦證稱：其於八十六年間有拿
      十萬元給丁○○等語；被告丙○○於九十四年十一月七日
      原審審理時以證人身分具結證述：八十六年六月間戊○○
      有拿十萬元給丁○○等語，三人證詞互核相符，是堪信證
      人戊○○、己○○○於八十六年六月間某日，確有拿十萬
      元給丁○○甚明。是被告丁○○辯稱：在八十六年六月間
      ，並無自戊○○、己○○○處取得十萬元云云，與事實不
      符而無可採。
  ２、按被告以外之人於審判外之言詞或書面陳述，除法律有規
      定者外，不得作為證據；被告以外之人於偵查中向檢察官
      所為之陳述，除顯有不可信之情況者外，得為證據；被告
      以外之人於檢察事務官、司法警察官或司法警察調查中所
      為之陳述，與審判中不符時，其先前之陳述具有較可信之
      特別情況，且為證明犯罪事實存否所必要者，得為證據，
      刑事訴訟法第一百五十九條第一項、第一百五十九條之一
      第二項、第一百五十九條之二，亦分別定有明文。證人己○○○於原審九十四年十月三日審理時雖證述：其不知道
      交付十萬元給丁○○的用意云云；惟審之證人己○○○於
      八十七年四月二日偵訊時即指稱：八十六年五月間，透過
      丙○○介紹認識丁○○，丁○○說其公司有問題，要讓他
      來處理，並說與吳檢察官很熟，於八十六年六月間，他叫
      其拿十萬元給他，請他幫忙舖路，所以其去領十萬元，在
      其家裡交給丁○○等語綦詳，核與被告丙○○於原審九十
      四年十一月七日審理時以證人身分具結證述：八十六年六
      月間，丁○○向其表示他要跟臺中地檢署吳文忠檢察官、
      調查站王明讚及憲調組張明銅等檢調人員聚餐聯繫感情，
      向其表示要支付十萬元，其就跟戊○○說明後，取得十萬
      元等語，及被告丙○○於八十六年十二月四日於臺中市調
      查站檢舉時指述：「八十六年四月間，我表哥戊○○因經
      營之明昇模業股份有限公司發生財務困難，背負一億餘元
      之債務，當時正召開債權人會議以清償債務，我表哥戊○○為恐涉及訴訟麻煩，乃由我介紹丁○○與渠認識，當時
      丁○○向戊○○表示他在司法單位頗有辦法，可代為解決
      司法上之問題，我等不疑有他，而丁○○在八十六年六月
      間（詳細時間記不清楚）向我表示他要和臺中地檢署吳文
      忠檢察官、調查站王明讚及憲調組張明銅等檢調人員聚餐
      聯繫感情，向我要求支付十萬元，我乃向戊○○說明後並
      取得十萬元現金轉交予丁○○」等語，互核吻合，顯見證
      人己○○○於原審就關於十萬元之證詞，顯與事實不符，
      而其於偵查中就此部分所為之陳述，與被告丙○○所述相
      符，且不具有顯不可信之情況，自得為證據。是證人己○○○、戊○○應係因被告丁○○對其佯稱與臺灣臺中地方
      法院檢察署之吳姓檢察官很熟，可代為擺平官司，但需十
      萬元供予聚餐聯絡感情之用云云，方陷於錯誤而交付十萬
      元甚明。
  ３、至於證人戊○○於原審九十四年十一月七日審理時證述：
      其當時跳票，找丙○○處理，剛好丁○○在丙○○那裡，
      丁○○就說介紹劉佳田（戊○○誤為劉益田）律師當法律
      顧問，其與丁○○拿了十萬元到劉佳田律師那裡，五萬元
      是法律顧問，五萬元是開債權人協調會的費用，其是將十
      萬元交給丁○○，由丁○○進去跟律師談，當時其坐在律
      師事務所外面，丁○○由律師事務所的小姐帶進去，其並
      沒有看到劉佳田律師，也沒有簽委任狀，後來劉佳田律師
      並沒有幫其處理債權人會議，其是到北屯區民眾服務區辦
      理債權人會議云云，顯與一般人委任律師會親自與律師詳
      談討論案情，詢問律師酬金高低，再決定是否委任，如有
      委任，必會簽署委任狀等情，大相逕庭，可見證人戊○○
      上開證詞，應係曲意迴護被告丁○○之詞，自不可信。
  ４、被告丁○○雖於八十五年間因經營地下錢莊，遭案外人白
      蜜、陳順德倒債三、四千萬元，因其認為案外人白蜜、陳
      順德為求脫產，虛偽將對案外人楊宗哲之抵押債權讓與案
      外人李林美華，其為求取回債權，而曾對案外人白蜜、陳
      順德、李明慧、李林美華、楊宗哲、吳雅惠等人提起偽造
      文書之告訴，該案經臺灣臺中地方法院檢察署吳文忠檢察
      官於八十六年五月十四日提起公訴，經原審於八十八年三
      月十五日以八十六年度訴字第一五五二號判決，提起上訴
      後，再經臺灣高等法院臺中分院於八十八年十月五日以八
      十八年度上易字一二三九號判決李明慧、楊宗哲、吳雅惠
      均無罪確定，此有臺灣臺中地方法院檢察署八十五年度偵
      字第二一四一九號、八十六年度偵字第二三七號、八十六
      年度偵字第九五一七號、八十六年度偵字第一○五一七號
      起訴書一份、臺灣高等法院臺中分院八十八年度上易字第
      一二三九號刑事判決一份在卷可稽，而且被告丁○○於本
      院九十四年八月十二日審理時自稱：其所取得之四十五萬
      元，其中十二萬元作為律師費用，三十三萬元作為假扣押
      楊宗哲位於南投縣埔里鎮之不動產之用等語，顯見並無「
      吳檢察官正在偵辦其所涉債務糾紛，需四十五萬元『保證
      金』」一事存在。
  ５、就證人戊○○、己○○○交付四十五萬元一節，證人己○○○於原審審理時證稱：「（問：為何會借四十五萬元給
      丁○○？）因為丁○○說幫我們處理我們工廠債務的事情
      ，說錢先借給他。」、「丁○○之前說他在司法裡面有認
      識人，很熟，可以幫忙處理。」等語明確，核與其於八十
      七年四月二日偵訊時指稱：丁○○說吳檢察官在辦他一件
      四千多萬元之債務糾紛，需四十五萬元之保證金，叫其借
      錢給他，其就於八十六年六月十三日、同年月十七日各匯
      了二十萬元及二十五萬元給丁○○等語相符；而被告丙○○於原審九十四年十一月七日審理時亦以證人身分具結證
      述：「八十六年六月中旬（詳細時間記不清楚），丁○○
      又向我表示，因他在法院因債務官司要繳交乙筆裁判金四
      十五萬元，要戊○○能支付該款，以利其債務官司，經我
      向戊○○轉達後，戊○○基於互惠以便丁○○將來能代其
      解決司法訴訟問題之考量下，乃交代其妻陳曾麗貞於八十
      六年六月十三及八十六年六月十七分兩次各匯款二十萬元
      、二十五萬元至華南銀行北臺中分行『000000000000』丁○○帳戶中。」等語綦詳，顯見被告丁○○是利用證人戊○○、己○○○陷於巨額債務糾紛之困擾時，佯以吳檢察
      官正在偵辦其所涉債務糾紛，需四十五萬元保證金之不實
      說詞，使證人戊○○、己○○○誤信被告丁○○所言為真
      ，基於互惠以便被告丁○○將來代為解決司法訴訟問題之
      考量，方陷於錯誤而允諾借款四十五萬元。
  ６、證人戊○○於原審九十四年十一月七日審理時，雖附和被
      告丁○○說詞，而證述：丁○○說臨時有事要用錢，所以
      其借四十五萬元給丁○○云云。然證人戊○○自承其當時
      不知道丁○○的職業，其經營的公司已經跳票五百多萬元
      ，資金已被鎖死，其借給丁○○四十五萬元並無約定何時
      清償，亦無約定利息等語明確，則在證人戊○○經濟業已
      拮据的情況下，豈有隨便借款四十五萬元給他人，又無約
      定清償日期及利息之理。是證人戊○○上開證詞，顯有不
      實，不足採信。
  ７、又證人己○○○於原審九十四年十月三日審理時證述：要
      催討時，就找不到丁○○等語；證人戊○○於原審九十四
      年十一月七日審理時也證述：後來要求丁○○清償時，就
      找不到他的人等語；證人丙○○於原審九十四年十一月七
      日審理時以證人身分證述：丁○○後來跑掉了等語明確，
      再觀之證人丙○○於八十六年十二月四日即向法務部調查
      局臺中市調查站檢舉被告丁○○詐取證人戊○○、己○○○財物一事，顯見被告丁○○當時如有意清償，應無沒有
      辦法連絡被告丙○○或證人戊○○、己○○○之情。再者
      ，被告丁○○於本案偵查中，經臺灣臺中地方法院檢察署
      傳拘無著，而於八十七年六月五日遭該署以臺中地檢八十
      七年中檢聰篤緝字一二三二號發布通緝，其所涉另案重利
      案件亦經原審於八十八年四月九日以八十八年中院貴刑緝
      字第四二二號發布通緝，此有被告丁○○之全國前案資料
      查詢一份在卷可稽，顯見被告丁○○於八十六年、八十七
      年間已逃逸無蹤。是被告丁○○辯稱：因戊○○、己○○○搬遷，才無法將四十五萬元之借款還給戊○○、己○○○云云，核屬卸責之詞。
  ８、綜合上情，被告丁○○係趁證人戊○○、己○○○陷於債
      務危機之際，對證人戊○○、己○○○施用詐術，使該二
      位證人陷於錯誤，而先後交付共五十五萬元給被告丁○○
      等情，事證明確，洵堪認定。
二、按刑法第三百三十九條第一項及第三項之詐欺取財既、未遂
    罪之標準，係以他人已否為物之交付而置於行為人實力支配
    下為準，被告丁○○、丙○○於收受向證人乙○○、甲○○
    詐騙所得之一百三十五萬元時，其詐欺罪之犯罪行為即均已
    完成，雖被告丁○○事後將一百萬元交給被告丙○○轉交予
    證人乙○○、甲○○，而被告丙○○私吞其中二十五萬元後
    ，將七十五萬元退還予證人乙○○、甲○○，嗣被告丙○○
    再返還證人乙○○五十萬元，均無礙於詐欺取財既遂罪之成
    立。是核被告丁○○、丙○○所為，均犯刑法第三百三十九
    條第一項之詐欺取財罪。被告丁○○、丙○○就詐取證人乙○○、甲○○財物之行為，有犯意聯絡及行為分擔，為共同
    正犯。被告丁○○先後對證人乙○○、甲○○詐欺取財一次
    ，對證人戊○○、己○○○詐欺取財二次之行為，時間緊接
    ，所犯構成要件相同，顯係基於概括之犯意為之，為連續犯
    ，爰依刑法第五十六條之規定，論以一罪。被告丁○○、丙○○以一行為同時侵害證人乙○○、甲○○之財產法益，及
    被告丁○○以一行為同時侵害證人戊○○、己○○○之財產
    法益，均為想像競合犯，應依刑法第五十五條規定，以一罪
    處斷。原審依刑法第二十八條、第五十六條、第三百三十九
    條第一項，罰金罰鍰提高標準條例第二條（漏引第五十五條
    ），審酌被告丁○○、丙○○與法院人員及吳文忠檢察官並
    無交情，且縱有交情也無左右法院判決之可能，竟共同巧言
    詐騙證人乙○○、甲○○，取得一百三十五萬元之鉅款，嗣
    後經證人乙○○一再催討，迄至八十六年九月十二日，被告
    丁○○僅交還一百萬元，而被告丙○○更扣留二十五萬元後
    ，餘七十五萬元才返還證人乙○○、甲○○，且被告丁○○
    復利用證人戊○○、己○○○債務危機之時，先後詐騙十萬
    元、四十五萬元供己花用，迄未歸還，其二人藉機從事司法
    黃牛詐騙錢財，嚴重破壞司法公正之形象，使司法之公信力
    蕩然無存，戕害司法信譽之情節重大，犯罪後雖均坦承收受
    部分款項，惟仍矯飾其詞否認有詐欺犯意，態度非屬良好，
    惡性非輕，然考量本案是由被告丙○○提出告發，且其已於
    九十三年十一月八日、九十四年五月十日、九十四年五月三
    十一日又分別償還證人乙○○二十萬元、五萬元、二十五萬
    元，有被告丙○○於九十四年四月四日提出之償還證明二份
    在卷可憑，雖仍未全數清償完畢，但可見其尚具悔悟之心，
    及被告二人之犯罪之動機、目的、手段，認為檢察官對被告
    丁○○具體求刑有期徒刑二年六月、對被告丙○○具體求刑
    有期徒刑二年尚屬過重等一切情狀，分別量處如原審主文所
    示之刑，核其認事用法，並無不合，被告二人仍執前詞否認
    犯罪，惟查原審對被告二人有本件犯罪已詳述理由，其認定
    核無違誤，又被告丙○○以事後已與被害人甲○○、乙○○
    和解，返還詐得款項，並提出和解書一紙在卷，然原審審酌
    被告丙○○犯罪一切情狀，其量刑較被告丁○○為輕，認不
    宜再依事後已和解而為減刑，被告二人上訴均無理由，均應
    予以駁回。
貳、不另為無罪之諭知部分：
一、被告丁○○部分：
（一）公訴意旨另以：被告丁○○於八十六年七月初，復以證人
      戊○○經營之明昇模業股份有限公司有問題，將遭債權人
      假扣押，需三十三萬元處理，證人戊○○、己○○○夫婦
      即依言於八十六年七月二日、七日分別匯款二十五萬元及
      八萬元入被告丁○○前開銀行帳戶，因認被告丁○○此部
      分亦涉犯刑法第三百三十九條第依項之詐欺取財罪嫌云云
      。
（二）按犯罪事實應依證據認定之，無證據不得認定犯罪事實；
      又不能證明被告犯罪者，應諭知無罪之判決，刑事訴訟法
      第一百五十四條第二項、第三百零一條第一項分別定有明
      文。次按所謂認定犯罪事實之證據，係指足以認定被告確
      有犯罪行為之積極證據而言，該項證據自須適合於被告犯
      罪事實之認定，始得採為斷罪之資料；又事實之認定，應
      憑證據，如未能發現相當確實證據，或證據不足以證明，
      自不能以推測或擬制之方法，以為裁判之基礎；認定犯罪
      事實所憑之證據，無論係直接證據或間接證據，其為訴訟
      上之證明，須於通常一般之人均不致有所懷疑，而得確信
      其為真實之程度者，始得據為有罪之認定，倘其證明尚未
      達到此一程度，而有合理之懷疑存在，復無其他調查途徑
      可尋，法院即應為無罪之判決，最高法院二十九年上字第
      三一○五號、四十年臺上字第八六號、七十六年臺上字第
      四九八六號判例著有明文。
（三）公訴人認被告丁○○涉有上開犯行，係以證人己○○○及
      被告丙○○於偵查中供述綦詳，並有泛亞銀行匯出匯款回
      條聯二紙附卷可證，為其主要依據。訊據被告丁○○固坦
      承證人戊○○、己○○○曾於八十六年七月二日、七日分
      別匯款二十五萬元及八萬元入其上開帳戶，惟堅決否認有
      何詐欺取財犯行，辯稱：戊○○說有人要去查封他工廠的
      機器，故匯款三十三萬元，由其先去就該機器聲請假扣押
      ，讓該機器可以留在戊○○的工廠繼續使用等語。經查：
  １、經原審向原審民事執行處查詢，於八十六年六月二十六日
      確有案外人松侑機械工業股份有限公司對證人戊○○位於
      臺中市北屯區更生巷十九之一號的機器聲請強制執行，而
      被告丁○○旋於八十六年七月一日向原審遞狀，提出證人
      戊○○所簽發面額各五十萬元之本票二張，主張其對明昇
      模業有限公司有一百萬元之債權，而聲請假扣押裁定，經
      原審於八十六年七月二日以八十六年裁全一字第二二一六
      號裁定准予假扣押，被告丁○○即於八十六年七月七日辦
      理提存三十三萬四千元，並於同日向原審聲請就明昇模業
      有限公司廠房內之機器予以扣押，並於八十六年七月十一
      日對該機器予以查封，被告丁○○復於八十六年七月十七
      日遞狀請求將查封之機器搬往臺中縣神岡鄉○○路一六七
      之七號保管，復於八十六年八月六日向原審遞狀，以已與
      證人戊○○達成和解為由，請求取回提存物，並於同日委
      由案外人周三仁取回提存金三十三萬四千元一節，業據本
      院調取原審八十六年度執七字第一○九七二號、八十六年
      度執全一字第二二一六號、八十六年度執全一字第一四五
      ○號、八十六年度存字第二三二四號、八十六年度取字第
      二三五四號卷宗核閱屬實，足見被告丁○○上開所辯，尚
      屬可信。
  ２、證人陳曾麗貞復於九十四年十月三日原審審理時到院證述
      ：因其公司積欠債務，但仍想繼續經營，怕其他債權人會
      來查封工廠的機器，丁○○就說要幫忙處理其工廠機器假
      扣押的事，故雖然其公司沒有積欠丁○○債務，但仍由其
      匯款三十三萬元給丁○○，由丁○○以自己的名義對其工
      廠的機器聲請假扣押等語甚詳，核與其在八十七年四月二
      日偵訊時指稱：八十六年七月初，丁○○又來說其公司有
      點問題，將來會被人假扣押，他要幫忙先去辦，需費用三
      十三萬元，故其於八十六年七月二日、七月七日各匯了二
      十五萬元及八萬元給他等情大致吻合，並與被告丙○○於
      八十六年十二月四日在法務部調查局臺中市調查站調查時
      指述：「後因債務調解未成，戊○○恐工廠中的機器遭查
      封而影響業務，乃與丁○○協商解決辦法，丁○○表示渠
      與司法單關係良好，可代為解決該問題，因而乃由丁○○
      偽稱為債權人，申請假扣押，丁○○申請假扣押完成取得
      工廠機器後，再轉手予戊○○使用，而在此期間，丁○○
      向戊○○索取假扣押費用三十三萬元，於八十六年七月二
      日及八十六年七月七日分別由陳曾麗貞及戊○○二人匯二
      十五萬元及八萬元入華南銀行北臺中分行『000000000000
      』丁○○帳戶中。」等語相符，可知被告丁○○取得上開
      三十三萬元，係為就證人戊○○、陳曾麗貞所經營工廠內
      之機器，辦理假扣押之用，尚無施用詐術而使證人戊○○
      、陳曾麗貞陷於錯誤而交付之行為甚明。
  ３、綜上，被告丁○○、證人戊○○與陳曾麗貞間，雖無債權
      債務關係，而於證人戊○○之財產將受強制執行之際，基
      於通謀虛偽意思表示，成立假債權，由被告戊○○簽發本
      票交給被告丁○○，由被告丁○○持本票向原審聲請強制
      執行，其所為應成立刑法第二百十四條之使公務員登載不
      實罪，若經合法告訴，另應成立同法第三百五十六條之損
      害債權罪，但就證人戊○○、陳曾麗貞匯款三十三萬元予
      被告丁○○一事，當不另構成刑法第三百三十九條第一項
      之詐欺取財罪。此外，復查無其他積極事證足認被告丁○○就此部分有上開公訴人所指之犯行，此部分之犯罪事實
      即屬不能證明，然公訴人認此部分與上揭被告丁○○經論
      罪科刑之犯行間有連續犯之裁判上一罪關係，原審不另為
      被告丁○○無罪之諭知，亦無不合。
二、被告丙○○部分：
（一）檢察官於九十四年十一月七日當庭擴張起訴書之犯罪事實
      為：被告丙○○與被告丁○○基於意圖為自己不法所有之
      犯意，施用詐術，使證人戊○○、陳曾麗貞於八十六年六
      月間交付現金十萬元予被告丁○○，再於八十六年六月十
      三日匯款二十萬元、於八十六年六月十七日匯款二十五萬
      元、於八十六年七月二日匯款二十五萬元、於八十六年七
      月七日匯款八萬元至被告丁○○上開帳戶，因認被告丙○○此部分亦涉犯刑法第三百三十九條第一項之詐欺取財罪
      嫌云云。
（二）訊據被告丙○○固坦承有介紹被告丁○○給證人戊○○、
      陳曾麗貞認識，且被告丁○○有收受上開款項等情不諱，
      惟堅決否認有何詐欺取財犯行，辯稱：其也是被害人，除
      了十萬元是透過其轉交給丁○○外，其餘款項其都沒有經
      手，其沒有詐騙證人戊○○、陳曾麗貞之意等語。經查：
  １、證人戊○○的姑姑嫁給被告丙○○之父親，故證人戊○○
      的姑姑與被告丙○○間是屬於一親等之直系姻親關係，被
      告丙○○平日均稱呼證人戊○○為表哥等情，業為被告丙○○所自承，顯見被告丙○○與證人戊○○關係親密；且
      本案係證人丙○○認為證人戊○○、陳曾麗貞遭被告丁○○詐騙而自行至臺中市調查站檢舉一節，亦有八十六年十
      二月四日法務部調查局臺中市調查站之檢舉筆錄一份存卷
      可佐，顯見被告丙○○係因被告丁○○遲不還款予證人戊○○、陳曾麗貞，心有不平而提出檢舉，是被告丙○○當
      無故意詐騙證人戊○○、陳曾麗貞之理。
  ２、證人戊○○、陳曾麗貞所分別交付之十萬元、二十萬元、
      二十五萬元、二十五萬元、八萬元，均係由被告丁○○取
      走，被告丙○○並無得分文，已如前述，更可徵被告丙○○並無施用詐術，使證人戊○○、陳曾麗貞交付財物之舉
      。
  ３、此外，復查無其他積極事證足認被告丙○○就此部分有上
      開檢察官所指之犯行，此部分之犯罪事實即屬不能證明，
      然檢察官認此部分與上揭被告丙○○經論罪科刑之犯行間
      有連續犯之裁判上一罪關係，原審就此部分不另為被告丙○○無罪之諭知，併予敘明，核無不合。
參、據上論斷，應依刑事訴訟法第368條，判決如主文。
本案經檢察官庚○○到庭執行職務。
中    華    民    國    95    年    4     月    25    日
              刑事第六庭  審判長法  官  李  文  雄
                                法  官  邱  顯  祥
                                法  官  劉  連  星
上列正本證明與原本無異。
不得上訴。
                                書記官  陳  秀  真
中    華    民    國    95    年    4     月    26    日
附錄：本案論罪科刑法條全文
中華民國刑法第339條：
意圖為自己或第三人不法之所有，以詐術使人將本人或第三人之
物交付者，處5年以下有期徒刑、拘役或科或併科1千元以下罰金
。
以前項方法得財產上不法之利益或使第三人得之者，亦同。
前二項之未遂犯罰之。
                                                      Ｒ


司法院資訊處製作；財團法人民間司法改革基金會備份。
